【裁判字號】    99,交上訴,78
【裁判日期】    990824
【裁判案由】    公共危險等
【裁判全文】
臺灣高等法院刑事判決                99年度交上訴字第78號
上  訴  人
即  被  告  甲○○
選任辯護人  徐志明律師
            陳俊成律師
上列上訴人即被告因公共危險等案件，不服臺灣臺北地方法院98
年度交訴字第112號，中華民國99年4月30日第一審判決（起訴案
號：臺灣臺北地方法院檢察署98年度調偵緝字第88號），提起上
訴，本院判決如下：
    主  文
上訴駁回。
    事  實
一、甲○○於民國97年6 月21日凌晨2 時40分，駕駛車牌號碼82
    98－ML號之自用小客車沿臺北市○○區○○路北往南方向行
    駛，行至與南京東路交岔路口時，原應注意駕駛人駕駛汽車
    ，應遵守道路交通標誌、標線、號誌之指示，且應注意車前
    狀況，隨時採取必要之安全措施，而上開路口設有禁止左轉
    之標誌，其應依該標誌之指示行駛，且依當時情形，天候晴
    ，夜間有照明，路面鋪裝柏油且乾燥、無缺陷、視距良好等
    一切情狀，並無不能注意之情事，竟疏未注意車前狀況，違
    規左轉至南京東路，其車頭左前保險桿處撞及對向由乙○○
    所騎乘，沿松江路南往北方向行駛，車牌號碼為668－CUY號
    之重機車左後車身，致乙○○人車倒地後，受有背挫傷及雙
    側髖部挫傷等傷害。詎甲○○肇事並致乙○○受傷後，非但
    未停車及時採取救護行為，反而基於肇事逃逸之犯意，逕自
    駕車逃逸，適臺北市交通義勇警察大隊人員李惠明於前揭路
    口指揮交通攔停未果，遂記下前開肇事車輛之車牌號碼，報
    警循線查獲。
二、案經乙○○訴由臺北市政府警察局中山分局報請臺灣臺北地
    方法院檢察署檢察官偵查起訴。
    理  由
壹、程序方面：
一、按被告以外之人於審判外之陳述，雖不符刑事訴訟法第159
    條之1 至第159 條之4 之規定，而經當事人於審判程序同意
    作為證據，法院審酌該言詞陳述或書面陳述作成時之情況，
    認為適當者，亦得為證據；當事人、代理人或辯護人於法院
    調查證據時，知有刑事訴訟法第159 條第1 項不得為證據之
    情形，而未於言詞辯論終結前聲明異議者，視為有前項之同
    意，刑事訴訟法第159 條之1 、第159 條之5 第1 項、第2
    項分別定有明文。經查，被告於本院準備程序對於本院詢問
    ：「對於檢察官所提本案犯罪證據之證據能力有何意見？」
    「被告答稱：請辯護人陳述。」「辯護人答稱：待閱卷後再
    表示意見。」等語（本院卷第26頁背面）。嗣選任辯護人於
    99年6 月29日提出刑事準備狀（本院卷第30至33頁）、99年
    7 月22日提出刑事上訴理由續狀（本院卷第49至53頁），細
    繹該上揭書狀，除分別聲請傳喚證人乙○○、李惠明及聲請
    將扣案證物保險桿飾條送鑑定、函查肇事路口有無施工？有
    無請義交指揮交通？等事項外（詳後述），並未爭執證據能
    力，迨於本院言詞辯論終結前均未對證據能力聲明異議，是
    本判決下列所引用之被告以外之人於審判外之陳述或非供述
    證據，被告及辯護人等於本院言詞辯論終結前均未聲明異議
    ，本院審酌上開證據資料製作時較無人情施壓或干擾，亦無
    不當取供，及證明力明顯過低之瑕疵，認以之作為證據應屬
    適當，故揆諸前開規定，認前揭證據資料有證據能力，合先
    敘明。
二、本院下列所引用卷內之文書證據及物證，並無證據證明係公
    務員違背法定程序所取得，檢察官、被告、辯護人於本院亦
    均未主張排除下列文書證據及物證之證據能力，且迄言詞辯
    論終結前均未表示異議，本院審酌前揭文書證據及物證，並
    非公務員違背法定程序所取得，亦無刑事訴訟法第159 條之
    4 顯有不可信之情況，應均有證據能力。
貳、實體方面：
一、訊據被告甲○○固坦承車牌號碼8298－ML號自小客車（下稱
    系爭車輛）為其所有，惟矢口否認有何過失傷害及肇事逃逸
    之犯行，辯稱：伊並未於前揭時、地駕駛系爭車輛肇事後逃
    逸，伊強烈懷疑只是代罪羔羊，乙○○說他對我的車輛非常
    熟悉，但他第一時間所說的車牌號碼和車身顏色卻都不對，
    而且他在現場撿到我的保險桿飾條，為什麼不在第一時間就
    交給警察，卻放在自己機車的車廂內，直到97年9 月間開偵
    查庭時才提出來云云。選任辯護人復辯稱：本案之證據有諸
    多疑點，並不足以證明甲○○有本件犯行云云（詳後述）。
    經查：
  (一)告訴人乙○○於97年6 月21日凌晨2 時40分許，騎乘車牌號
    碼668－CUY號重型機車，沿臺北市○○路由南往北方向行駛
    ，行經與南京東路交岔口時，遭對向沿松江路由北往南方向
    行駛違規左轉南京東路之NISSAN Z350 型寶藍色跑車擦撞倒
    地，因而受有背挫傷及雙側髖部挫傷等傷害，該肇事車輛駕
    駛未下車查看，旋即逃逸之事實，業據證人即告訴人乙○○
    於原審證述綦詳（原審卷第97至98頁），並有馬偕紀念醫院
    （臺北院區）乙種診斷證明書及甲種診斷證明書、道路交通
    事故現場圖、臺北市政府警察局中山分局交通分隊道路交通
    事故補充資料表、道路交通事故調查報告表（一）、（二）
    、疑似道路交通事故肇事逃逸追查表、交通事故現場照片10
    張、告訴人乙○○所有車號668－CUY號重型機車之照片2 張
    （97年度偵字第15869號卷《下稱偵15869號卷》第12、22至
    28、30至35、43、48頁）附卷可稽。前開肇事車輛之車牌號
    碼為8298－ML號，復據證人即在場目擊之臺北市交通義勇警
    察大隊人員李惠明結證在卷（原審卷第99至101 頁），又證
    人李惠明於事故現場立即以電話報警，並明確指述肇事車輛
    之車牌號碼為8298－ML，亦有該報案電話之通話語音紀錄光
    碟在卷可憑，並經原審當庭勘驗，有勘驗筆錄在卷足按（原
    審卷第83頁背面）。是告訴人乙○○確因本件交通事故受有
    上揭傷害等情，堪信為真實。
  (二)被告雖否認駕車肇事致人受傷逃逸云云。惟查：
  1.本案肇事車輛之車牌號碼為8298－ML號車牌乙節，業據證人
    李惠明於原審證述：「（97年6 月21日凌晨你是否有在中山
    區○○路南京東路口？）是的，因為該處有工程在進行，所
    以我以義交的身分在那裡協助指揮交通。」「（肇事當時，
    天色是否昏暗，你如何會看清楚肇事車輛的號碼？）因為當
    天我有從該車副駕駛座的旁邊用指揮棒將該車稍微攔下來，
    對方有停一下，後來又開走，所以在他開走的時候，我有看
    到後面的車牌。」等語明確（原審卷第99頁正、背面）。是
    本件肇事車輛於肇事後有稍停一下，而證人李惠明於近距離
    目擊該車輛並記下車號，衡之本件事故發生當時為凌晨2 時
    40分許之深夜，並非交通繁忙尖峰時間，行經該處之車輛既
    非眾多，不太可能會有誤認車輛之情形產生；又證人李惠明
    於系爭車輛肇事逃逸後，即撥打0000000000電話通報臺北市
    政府警察局交通警察大隊（即證人李惠明所稱之通報110 ）
    並指出肇事車輛之車牌號碼8298－ML號等情，除據證人李惠
    明於原審證稱：「（你是何處將該車攔下？）我是在距離肇
    事地點大約4 公尺的地方，站在該車的右側附近伸手從前面
    將該車攔下，因為該車在肇事時速度有慢下來。」「（你看
    到車號之後，你是如何記的？）因為我看該車開走之後，我
    立即打110 報警。」等語（原審卷第100 頁）外，並經原審
    當庭勘驗臺北市政府警察局交通警察大隊檢送之李惠明通報
    110 之語音通話光碟，勘驗結果：
    （00：15秒─00：43秒）
    A 男：你好。
    B 男：你好，那個南京東路、松江路口一部肇事逃逸，一部
          摩托車被追撞。
    A 男：南京東路跟松江路口是不是？
    B 男：對，8298－ML。
    A 男：8298－ML，這部是肇事逃逸是不是？
    B 男：對，ML的車，有一部摩托車現在受傷。
    A 男：好我通知。
    B 男：謝謝。
    （00：44秒至01：44秒）
    A 男：南京東路、松江路有事故嗎？
    C 男：有事故喔。
    A 男：車號你記一下。
    （同時有電話撥打進來的聲音）
    A 男：等一下打給你。
    （01：45秒至03：16秒『另有人打電話通報其他事項』）。
    （03：17秒至03：42秒）
    A 男：這個車號你記一下8298－ML。
    C 男：（.......聲音極小無法辨認）8298－ML。
    A 男：8298－ML，義交說那個是肇逃。
    且檢察官、被告、選任辯護人均對勘驗結果無意見，有勘驗
    筆錄存卷足佐（原審卷第83頁背面）。而證人李惠明於原審
    審理亦證稱：光碟錄音內容是我通報內容，B 男、C 男似均
    是我等語（原審卷第101 頁）。勾稽上情，可知證人李惠明
    於目擊交通事故，通報臺北市政府警察局交通警察大隊時之
    肇事車輛，確係車牌號碼8298－ML號小客車。
  2.又本件肇事車輛車身為寶藍色，廠牌為NISSAN、車型為Z350
    跑車，具有白光之HID 頭燈等情，業據證人即告訴人乙○○
    於原審結證明確（原審卷第97至98頁）。而被告亦自承證人
    乙○○所描述的車輛上述特徵與被告所有之自用小客車相同
    （原審卷第99頁）。佐以本件案發現場尚遺留有肇事車輛之
    進氣通風左側飾板（左飾條）碎片，經乙○○拾得乙節，業
    據證人乙○○於原審證述明確（原審卷第98頁）。另稽之，
    被告於97年6 月間，先駕駛系爭車輛至馳驛車行進行維修，
    由該車行修車技師湯進和接待，當時該車之進氣通風口左飾
    板（左飾條）有因擦撞而掉落情形，且該掉落之進氣通風口
    的飾板即如乙○○所拾得之前開扣案左飾條所示，嗣湯進和
    轉向誠隆汽車濱江廠查料號、詢價，並以該車引擎號碼下訂
    後，被告即自行至誠隆汽車濱江廠取貨乙節，亦經證人湯進
    和於原審結證明確（原審卷第103頁背面至105頁），核與證
    人即誠隆汽車濱江廠維修員郭金丁於原審證述：「（《誠隆
    汽車濱江廠維修》車歷中記載進場日期2008年6 月25日17時
    12分，既然該飾條要訂料，請問該車進場時，是否已經缺該
    飾條，是何時向總廠拿到貨的？）車主（即被告）是委託一
    位湯先生（即湯金和）來向我訂的，我並沒有看到該車輛，
    我接到訂貨要求後我就向零件組的人員訂貨，但是訂貨一定
    要有車子的資料，所以在一兩天之後，對方才提供引擎號碼
    給我，我才據開立剛才所提示的維修車歷，不過因為事隔一
    年多後，才知道該車有涉及車禍的糾紛，....。工作單的時
    間是在知道引擎號碼之後的時間，而不是真正訂貨時間，真
    正的訂貨時間是在前一兩天，....，只是到底是一、兩天或
    是兩、三天，我現在無法確定。而當時訂貨的湯先生在取貨
    時是先用手刷單的方式結帳，....，不過因為帳款有欠，所
    以我印象中他是在拿走東西之後過幾天，才拿現金來結帳，
    結帳的日期就是維修單上的結帳日期97年8 月26日，至於手
    刷單的日期在他以現金付款時，我們就撕掉了，....，本件
    只有單純訂購零件，沒有在這裡維修，我說的湯先生也就是
    今天也來作證的湯進和。」等語相符（原審卷第102 頁正、
    背面），並有誠隆汽車濱江廠維修車歷在卷可稽（98年度偵
    緝字第1158號卷第28頁）。復酌以被告於原審亦自承有委託
    馳驛車行向誠隆汽車訂購左飾條等情（原審卷第45頁背面、
    102頁背面置第103頁），益證證人乙○○於現場拾得之肇事
    車輛進氣通風飾板碎片，確屬被告車輛所有，殆無疑義。是
    以，被告所有之車號「8298－ML」車輛，其車牌號碼、車身
    顏色、車型、車燈等均與肇事車輛相同，且肇事車輛肇事後
    ，於現場遺留之進氣飾條，亦與系爭車輛於案發後之損壞情
    形相符，則肇事車輛與被告車輛同一，自屬無疑。
  3.被告對於案發時間是否駕駛系爭車輛行經上述路口乙節，先
    於警方緝獲到案移送檢察官訊問時供稱：「（97年6 月21日
    凌晨2 時40分，是否有開車經過《臺北市○○○路與南京東
    路附近，有撞到機車？）我不清楚，我沒有撞到人，我不知
    道當時我是否有在該處，但是我肯定我沒有撞到人。」云云
    （98年度偵緝字第1158號卷《下稱偵緝1158號卷》第19頁）
    ；迨於與告訴人同庭接受檢察官再次偵訊時，供稱：「（肇
    事地點在《臺北市○○○○路及松江路口，意見？）肇事時
    間是凌晨2 時45分，我應該在睡覺。」云云（98年度調偵緝
    字第88號卷《下稱調偵緝88號卷》第18頁）；復於原審改稱
    ：有無於案發時點經過肇事路段，我不清楚，這個路段我常
    常會跑，因為我家就住在這附近云云（原審卷第19頁背面）
    ；繼於本院調查時具狀辯稱：案發當日（97年6 月21日）其
    與友人等乃在一間名為凱薩酒店中消費，直至凌晨3 時左右
    離開，告訴人所指事發時點係凌晨2 點多之際，我當時根本
    不在現場，本案肇事逃逸之加害人，恐另有其人，我的朋友
    「李孟哲」可到庭作證，至他住所容後陳報，因「李孟哲」
    當日乃與我一同於該酒店消費外，並一起離開該處，且「李
    孟哲」並目擊我與他人於該酒店樓下發生細故爭吵，直至凌
    晨3 點多我才駕車離開，此情可證明我於本件事發事故時有
    不在場之情，與本件肇事逃逸案無涉云云（本院卷第13至14
    頁）。觀諸被告歷次辯稱其於案發時點，究有無駕駛系爭車
    輛行經肇事地點之單一明確問題，枘鑿不入，大相逕庭，其
    真實性即非無疑。苟被告於本院所辯稱其於本案發生時點，
    其與友人在凱薩酒店中消費，嗣並與他人在該酒店樓下發生
    細故爭吵，直至當日凌晨3 點多始駕車離開為真云云，此情
    對被告而言，應屬特殊重要情狀之事，理當非毫無記憶？且
    斯情亦係對被告極為有利之證據，被告為何於檢察官歷次偵
    訊均未提及，迄於原審猶未隻字片語提及其與友人在上述酒
    店消費並與他人發生爭吵之事，豈非悖於常情？微論被告嗣
    於本院審理時具狀捨棄聲請傳喚對其極為有利之證人「李孟
    哲」，其理安哉？綜觀上情，被告對於上揭其有無於肇事時
    間駕駛系爭車輛行經肇事地點，極為明確之問題，卻有多種
    前後矛盾，格格不入說詞，顯係臨訟情虛杜撰飾詞卸責之詞
    ，委無足採。
  4.被告於97年1 月30日登記為車牌號碼8298－ML號自用小客車
    車主，之後未有其他過戶紀錄，此有車籍查詢資料附卷可稽
    （偵15869 號卷第15頁），是該肇事車輛於本艦車禍發生時
    確為被告所有，自堪認定。被告復於檢察官偵訊時、原審自
    承案發時其並未將其所有之上開自用小客車借予他人使用等
    語（偵緝1158號卷第20頁、原審卷第84頁）。從而，本案確
    係被告於前揭時地駕駛車號「8298－ML」車輛違規肇事致人
    受傷後逃逸乙節，應堪認定。被告空言否認肇事云云，顯與
    事實有違，不足採信。
  5.被告雖以交通事故談話紀錄表上記載，證人李惠明指稱其目
    擊肇事車輛之車號為「8958－ML」，與其與審理中證詞不符
    云云。惟查此情，證人李惠明於原審接受詰問時證稱：「因
    為後來是過了一段時間，我可能記不清楚，結果受到旁邊有
    人說的影響，才會在警員製作事故資料時說成是8958－ML，
    而事發當時的情形應該是以我現場報案所述為準。」等語在
    卷（原審卷第99頁背面）。再者，依臺北市政府警察局交通
    警察大隊之語音光碟，證人李惠明於案發現場所通報肇事車
    輛之車號確為「8298－ML」乙節，亦據原審當庭勘驗上揭語
    音光碟在卷，有勘驗筆錄足徵，已如前述，而證人李惠明確
    於案發時間於上揭肇事地點指揮交通乙情，亦有臺北市交通
    義勇警察大隊協助交通路況查報工作紀錄表在卷可稽（原審
    卷第67之1 頁）。可知證人李惠明非自始即對肇事車輛之車
    號記憶有所出入，至為明確，自應以證人李惠明於接近案發
    時通報警察機關時，所通報之肇事車輛車號之陳述為正確可
    採。另遑論車牌號碼「8958－ML」車輛為馬自達白色自小客
    車，有該車輛汽車車籍明細表（偵15869 號卷第36頁），其
    廠牌、顏色等顯與證人乙○○所目擊之肇事車輛不同，因認
    證人李惠明於交通事故談話中所稱肇逃車輛車號為「8958－
    ML」號乙事，應係事後記憶錯誤等原因所致，自難據以推論
    其於原審之證述錯誤。
  6.被告之選任辯護人辯稱：李惠明於97年6 月24日警詢筆錄僅
    陳述系爭車輛車身為深色，然於97年9 月3 日地檢署訊問筆
    錄說車身是寶藍色，飾條也是寶藍色，於99年4 月21日於原
    審又謂97年6 月24日時警員調出車輛資料時，方知系爭車輛
    為寶藍色，惟於警詢時其亦僅謂系爭車輛為深色，並非供述
    系爭車輛為寶藍色，其證詞前後反覆，而認李惠明證詞不可
    信云云。惟查證人李惠明於警詢時陳稱：「（你所目擊之肇
    事逃逸車輛8298－ML號自小客有何特徵？）我只知道該車是
    一輛跑車型的車子，車身為深色。」等語（偵15869 號卷第
    7 頁）；於97年9 月3 日檢察官偵訊時陳稱：「（你當時看
    到的情形？）....我站在路口值勤，與該汽車最近的距離約
    四米，....。我通報的車號是8298－ML，....。該車整體是
    寶藍色，飾邊的保險桿可能是庭呈證物的顏色，車子的大燈
    是白光。」等語（偵15869 號卷第47頁），迨於原審證稱：
    「（你在警詢時證述，我只知道該車是跑車型的車子，車色
    為深色，你是何時知道該車是寶藍色？）是在警詢經警員調
    出車輛資料時，才確定是寶藍色。」「（你說警詢時警員調
    出資料，意思是指那一天？）就是在我到警局是製作這份筆
    錄的當天，也就是97年6 月24日。」等語（原審卷第99頁背
    面）。綜核證人李惠明證述可知，其於警詢明確陳稱系爭車
    輛是一輛跑車型的車子，車身為深色，則證人李惠明係陳述
    系爭車輛外觀係跑車型車子，並非僅陳稱車身為深色甚明，
    而依卷附系爭車輛照片（偵緝1158號卷第29至30頁）觀之，
    系爭車輛確屬跑車型車輛，而外觀顏色為藍色。復稽之，系
    爭車輛停放於陽光遮蔽陰涼處下（即樹蔭下、圍牆遮蔽陽光
    下，系爭車輛曾於偵查中經檢官諭知被告駕駛該車前往檢察
    署接受鑑識，停放臺灣臺北地方法院檢察署側門旁路邊停車
    格），其車輛遮光處確呈深藍，亦有上開照片存卷足按，顯
    見系爭車輛在光線較暗時車身顏色會呈較深色之深藍。證人
    李惠明係因案發當時，正值夜晚，且非預期有車禍發生而特
    意在現場守候，故無法於一瞬間即能確實辨認肇事車輛之明
    確顏色，惟其對於肇事車輛之顏色屬深色，與系爭車輛停放
    於光線遮避昏暗處呈深藍色亦相一致，且其於警詢亦陳稱肇
    事車輛為跑車型，與被告所有之系爭車輛並無不合。而被告
    所駕駛之車牌號碼8298－ML號小客車之顏色確屬深色系之藍
    色乙節，亦有警方調閱之車籍查詢-基本資料詳細畫面（載
    明：車號車牌號碼8298－ML號，車主名稱甲○○，牌類汽車
    ，排氣量3498，顏色藍，出廠年月93年8 月），及車牌號碼
    8298－ML號彩色相片14張等件在卷可稽（偵15869 號卷第15
    頁、偵緝1158號卷第29至35頁），核與上開證人李惠明所證
    出入不大。再者，李惠明通報肇事車輛即同時通報車號，故
    無誤認之可能。
  7.選任辯護人復辯稱：告訴人乙○○於偵訊、原審審理證述有
    兩名義交試圖攔阻被告車輛，依此之言，目擊者應有二人，
    然其第一次97年6 月24日警詢筆錄告訴人記憶最清晰時卻說
    只有一個義交人員，竟於一年後之訊問陳述有兩名義交在現
    場，供述顯有出入、矛盾。其於警詢時並未提到、提出飾條
    一事，卻於檢察署詢問時提出，且於審判時陳述其以為該飾
    條是其機車的一部分云云，觀此，其於原審陳謂看汽車雜誌
    始知被告車輛為何種車款與配備是HID 白色光車頭燈，於經
    驗上，其既熟悉車款、車輛及零件，怎可能誤以為車輛之保
    險桿飾條為其機車零件之一部分？顯然無稽，所述要無可採
    云云。然查，本件交通事故發生時確有義交李惠明在現場指
    揮交通，試圖攔阻被告所駕駛系爭車輛等情，已如前述，縱
    事後時隔一年有餘，告訴人於98年9 月30日檢察官訊問時及
    原審於99年4 月21日審理時陳稱當時有兩名義交在肇事現場
    ，告訴人乙○○就現場究有幾名義交，前後所述固有些許出
    入，此容或距案發時日久遠，記憶有誤，或因車禍發生當下
    受驚嚇，致對於義交人數陳述前後有出入，然其對有義交在
    場指揮交通並試圖攔阻肇事系爭車輛之事實，始終一致，故
    無論案發當時究有多少名義交在場指揮交通，並無法解免被
    告犯行之成立，自難僅以告訴人對此義交人數多寡供述些許
    出入，遽認其證述不足採。另選任辯護人復質疑，告訴人於
    車禍現場所撿取之保險桿飾條，怎可能誤解為其機車零件之
    一部分，質疑乙○○之證詞，顯然無足採云云，然此情，業
    據證人即告訴人乙○○於原審證稱：「（保險桿飾條是那裡
    來的？）是我現場撿起來放到摩托車坐墊下的置物箱裡，因
    為當時我以為是我自己機車所掉落的。」等語（原審卷第98
    頁），可知證人乙○○已就該左飾條之來源提出說明，即左
    飾條是於車禍現場所撿取，核與目擊證人即義交李惠明於原
    審證稱：「（是否看過本件扣案證物《即左飾條》？《提示
    扣案證物交辨認》）是的，那是在現場的東西，我在現場有
    看到是掉在撞擊點旁邊的地上，....。」等語相符（原審卷
    第100 頁背面）。另選任辯護人質疑以告訴人於經驗上，其
    既熟悉車款、車輛及零件，怎可能誤以為車輛之保險桿飾條
    為其機車零件之一部分，然關於肇事逃逸案件，從案件發生
    到車輛逃逸，往往一瞬間即已結束，而被害人在受驚嚇情況
    ，當下無法明確辨別散落物究為何屬，亦不悖於常情，則乙
    ○○誤認在車禍現場所撿取之左飾條，顯係因車禍受驚嚇，
    當下無法明確辨別散落物究為何屬，因而誤認所致。綜上所
    述，此部分顯係選任辯護人個人臆測之詞，自難作為對被告
    有利之認定。
  8.另選任辯護人聲請本院將扣案左飾條，送請內政部警政署刑
    事警察局鑑定掉落之原因，以釐清是否人為破壞嫁禍云云，
    及被告另辯稱：其車牌號碼8298－ML號停放於路邊停車格，
    曾遭前方停車之車輛倒退時撞擊，故可能造成車頭前方受損
    ，導致保險桿飾條（左飾條）掉落，並聲請送鑑定，其左飾
    條掉落原因云云。查，被告於98月5 月21日檢察官偵訊時供
    稱：97年6 月迄今車牌號碼8298－ML號並未與人擦撞及刮傷
    ，車子左邊大燈保險桿亦無更換過云云（偵緝1158號卷第20
    頁），迨於98月5 月21日檢察官偵訊完畢，諭知被告於翌日
    （98年5 月22日）將系爭車輛開至檢察署，由檢察官請專人
    鑑定，經鑑定後發現該車輛前車頭牌照框及前保險桿的保護
    條受損，有車牌號碼8298－ML號照片在卷足佐（偵緝1158號
    卷第31至35頁），被告即於98年5 月22日檢察官偵訊時改稱
    ：車前保險桿的氣把去年有更換過云云（偵緝1158號卷第24
    頁），更於98年9 月30日檢察官偵訊時，詢問系爭車輛是否
    於案發後有修過，被告供稱：我車子停在路邊，我修理車子
    的牌照框及前保險桿的保護條，我懷疑是前方的車子倒車時
    撞到我的車云云（調偵緝88號卷第18頁），顯見被告對系爭
    車輛於本件車禍發生後是否將車輛送修乙節，閃爍其詞，供
    詞游移不一，其真實性自難憑信。再者，依上揭鑑識照片所
    示，系爭車輛車頭車牌及前保險桿的保護條，均明顯有深度
    擦撞「由右下至左上」走向刮擦痕，顯非一般停於路旁遭前
    車倒車前後碰撞之定點碰撞痕，此觀之一般物理力學原理自
    明，被告所稱系爭車輛係停於路旁遭前車倒車擦撞所致，顯
    與事實不符，所稱實難憑採，且扣案之左飾條係於車禍現場
    所取得，亦如前述，是本院認無再將左飾條及系爭車輛送請
    鑑定之必要。
  9.選任辯護人復聲請本院再向臺北市交通義勇警察大隊函查，
    於97年6 月21日凌晨2 時至4 時有無派員至南京東路與松江
    路口指揮交通，共派幾人及分別為何人前往、何人或何單位
    請求派員協助指揮交通等資料。惟查上情，業據臺北市政府
    警察局交通警察大隊於99年1 月29日以北市交大勤字第0993
    0317700號函函覆原審：案內通報人『直一』、『062』經查
    係臺北市交通義勇警察大隊第一中隊隊員李惠明，於旨揭時
    間（97年6 月21日凌晨2 時45分）撥打本大隊0000000000電
    話通報，通報內容為本市○○○路與松江路口發生交通肇逃
    事故，本大隊勤務指揮中心執勤員葉威辰立即通報本局中山
    分局交通分隊值班警員陳泓冽派遣員警前往現場處理等語，
    並檢送臺北市政府警察局中山分局交通分隊交通事故處理通
    訊紀錄表1 份共5 頁、通話語音紀錄光碟1 片、臺北市交通
    義勇警察大隊協助交通路況查報工作記錄簿1 冊計200 頁，
    所登記案件在第100 頁等情，此有各該函文及資料存卷足按
    （原審卷第62至68頁），足見案發當時確有義交李惠明在現
    場執勤指揮交通，至於係由何單位指派？有幾名義交在場指
    揮交通？....等情事，與被告是否有本件犯行，並無直接關
    聯性，且縱有其他義交在場指揮交通亦無法解免被告犯行，
    本院認無再重複查詢之必要。
 10.選任辯護人聲請再向臺北市政府捷運工程局南區工程處，函
    查：97年6 月21日凌晨2 點至4 點間，有無在南京東路與建
    國北路口進行工程實施。若有，其時間起訖為何？及有無請
    臺北市交通義勇警察大隊於97年6 月21夜間凌晨2 點至4 點
    間協助在南京東路與松江路口指揮交通？云云。經查，被告
    已於上訴理由狀，聲請本院向臺北市工務局新建工程處函查
    97年7 月21日凌晨3 時許，有在南京東路與松江路口施工，
    或建國南路與南京東路口施工乙節（本院卷第14頁），經本
    院函查，據函覆：經查「臺北市道路挖掘管理系統」資訊，
    本處核發道路掘許可案件中，本府捷運局中工處（許可證號
    ：00000000，施工日期：96年2 月6 日至104 年3 月1 日，
    施工時間日夜間施工）、及捷運局南工處（許可證號：0000
    0000，施工日期：91年6 月25日至98年6 月30日，施工時間
    ：日夜間施工）之捷運施工程施工路段涵蓋「南京東路2 段
    與松江路口」，至於97年6 月21日該路口捷運工程有無施工
    ，同函副請該處卓處逕復。另查「臺北市地理資訊ｅ點通」
    南京東路並未與建國南路銜接，有臺北市政府工務局新建工
    程處99年6 月28日北市工新養字第09966042000 號函在卷可
    憑（本院卷第42至46頁），並據臺北市政府捷運工程局南區
    工程處於99年7 月1 日以北市南土三字第09960855500 號函
    函覆本院：本案旨揭南京東路與松江路口係屬本處捷運新莊
    線CK570B區投標維管範圍，經查97年6 月21日該路口為進行
    第8－3階段路口道路回填作業（圍籬設置時間：97年6 月10
    日至97年8 月2 日、位置：松江／南京東路口東北側，佔用
    松江路東側約l3公尺，南京東路北側約14公尺），日間於圍
    籬內進行路面回填前置作業（覆蓋版拆除、中間樁切除等工
    項），無夜間施工等語（本院卷第47頁）。依上揭函文可知
    ，本件肇事地點南京東路2 段與松江路口，於97年6 月21日
    確有捷運工程無訛，且主辦機關臺北市工務局新建工程處函
    覆該路段日夜施工，而依該主辦機關所檢附之相關資料顯示
    施工廠商係日商前田營造股份有限公司臺灣分公司（本院卷
    第43頁）。復依警製道路交通事故調查報告表(一)(1)障礙物
    ：道路工事（程）中（偵18569 號卷第26頁），顯見該肇事
    路段確有道路工程，是臺北市政府捷運工程局南區工程處函
    覆本院並無夜間施工乙事，當係指該單位未於夜間施工，並
    未排除其他廠商夜間施工之情事甚明，是上揭捷運工程局南
    區工程處函文不足以作為有利於被告之認定。另選任辯護人
    聲請再函查臺北市○○○路與建國北路口，於案發當時有無
    施工工程？惟查選任辯護人聲請函查上揭路口與本案被告駕
    車肇事致人受傷肇事後逃逸之地點，並無直接關聯性，本院
    認無再重複函查之必要。
  (三)被告雖於原審表示願意接受測謊，經原審送測謊結果：被告
    經數字測試，無法獲致有效生理反應模式，不宜進行實案測
    試等情，有法務部調查局99年1 月5 日調科參字第09900001
    070 號函在卷足按。然測謊之鑑驗，係就受測人對相關事項
    之詢答，對應其神經、呼吸、心跳等反應而判斷，其鑑驗結
    果有時亦因受測人之生理、心理因素而受影響，該鑑驗結果
    固可為審判之參考，但非為判斷之唯一及絕對之依據，而本
    件事證已臻明確，無再行送測謊必要，附此敘明。
  (四)按駕駛人駕駛汽車，應遵守道路交通標誌、標線、號誌之指
    示，並服從交通指揮人員之指揮；汽車行駛時，駕駛人應注
    意車前狀況，並隨時採取必要之安全措施，分別為道路交通
    安全規則第90條、第94條第3 項所明文規定，被告駕駛車輛
    行駛於道路，自應知悉前開規定，並有遵守之義務，依卷附
    道路交通事故調查報告表(一)所載，本件事故當時天候晴、夜
    間有照明、道路乾燥無缺陷、有道路工事（程）中、視距良
    好（偵15869 號卷第26頁），以當時客觀環境，並無不能注
    意之情形，亦有上開道路交通事故調查報告表及現場照片在
    卷可參。又臺北市○○路由北往南方向與南京東路交岔路口
    處，設有禁止左轉之交通標誌乙節，亦有現場照片2 張可憑
    （偵15869 卷第31、33頁），詎被告竟於上揭時、地，駕車
    行經上述路段時，自松江路違規左轉至南京東路，復疏未注
    意車前狀況，致與告訴人所騎乘機車發生車禍，致告訴人人
    車倒地，受有背挫傷及雙側髖部挫傷等傷害，自有過失，其
    過失行為與告訴人之傷害結果間，有相當因果關係；再依證
    人李惠明等證述告訴人之機車於與被告駕駛之肇事車輛撞擊
    後倒地，肇事車輛於發生撞擊後，曾稍作停頓，惟嗣又加速
    離去，足認被告對於與告訴人發生事故，及車輛在行進過程
    中之撞擊倒地可能致人受傷等情，有所認識，被告未下車施
    與救助即駕車離去，其有肇事致人受傷而逃逸之故意，亦甚
    灼然。本件事證明確，被告所辯均屬畏罪卸責之詞，不足採
    信，自應依法論科。
二、核被告所為，係犯刑法第284 條第1 項前段之過失傷害罪及
    同法第185 條之4 之肇事逃逸罪。被告所犯上開兩罪，犯意
    各別、行為不同，應分論併罰。
三、原審認被告犯罪事證明確，而依刑法第284 條第1 項前段、
    第185 條之4 、刑法施行法第1 條之1 ，並審酌被告未能遵
    守道路交通安全規則，致告訴人受有傷害，且於肇事後逕自
    駕車離去，未為適當處理或救護措施，缺乏尊重其他用路人
    生命安全之觀念，過失程度及惡性非輕，又未賠償告訴人所
    受損失，惟念其素行非惡，併參酌其犯罪動機、手段、生活
    狀況、智識程度等一切情狀，分別量處有期徒刑三月、十月
    ，並依刑法第51條第5 款規定定其應執行之刑為有期徒刑一
    年。經核認事用法並無違誤，量刑亦稱妥適，被告上訴意旨
    仍執前詞否認犯行，指摘原判決不當為無理由，應予駁回。
據上論斷，應依刑事訴訟法第368 條判決如主文。
本案經檢察官李叔芬到庭執行職務。
中    華    民    國    99    年    8     月    24    日
                  刑事第四庭  審判長法  官  陳筱珮
                                    法  官  陳玉雲
                                    法  官  邱滋杉
以上正本證明與原本無異。
肇事逃逸部分：如不服本判決，應於收受送達後10日內向本院提
出上訴書狀，其未敘述上訴之理由者，並得於提起上訴後10日內
向本院補提理由書狀（均須按他造當事人之人數附繕本）。
過失傷害部分：不得上訴。
                                    書記官  劉貞達
中    華    民    國    99    年    8     月    27    日
附錄本案論罪科刑法條全文－－
刑法第284 條：
因過失傷害人者，處六月以下有期徒刑、拘役或五百元以下罰金
，致重傷者，處一年以下有期徒刑、拘役或五百元以下罰金。
從事業務之人，因業務上之過失傷害人者，處一年以下有期徒刑
、拘役或一千元以下罰金，致重傷者，處三年以下有期徒刑、拘
役或二千元以下罰金。
刑法第185 條之4 ：
駕駛動力交通工具肇事，致人死傷而逃逸者，處六月以上五年以
下有期徒刑。

司法院資訊處製作；財團法人民間司法改革基金會備份。
